---
title: "R Notebook"
output: Gulsah_kilic
  word_document: default
  html_notebook: default
  html_document:
    df_print: paged
---
#  CHAID UYGULAMASI
## Veri seti: Hava Kalitesi ve Kirlilik Değerlendirmesi Veri Seti:
https://www.kaggle.com/datasets/mujtabamatin/air-quality-and-pollution-assessment/data

## 2. Veriyi Eğitim ve Test Setlerine Ayırın

#### a.Veri setini %80 eğitim ve %20 test verisi olacak şekilde rastgele ayırın.

## 3. Karar ağacı algoritmalarından CHAID algoritmalarını kullanarak model oluşturunuz.  

#### a. CHAID algoritmalarına ilişkin sonuçları karşılaştırarak yorumlayınız.
#### b. Her bir değişken için alan bilgisi kullanarak kategoriler tanımlayın (örneğin: sıcaklık için düşük, orta, yüksek; PM2.5 için düşük kirli, orta kirli, çok kirli). Alan bilgisi gerektirdiğinden, bu tür eşik değerlerin nereden alındığını (örneğin, bilimsel raporlar veya çevre standartları) belirtiniz.
#### c. Bu eşik değerleri kullanarak yeni kategoriler oluşturunuz.
#### d. Karar ağaçlarını oluşturunuz. Hedef değişkeni etkileyen en önemli özellikleri belirleyiniz.
#### e. Ağaçların dallarını inceleyerek, hangi özelliklerin hava kalitesi üzerinde daha fazla etkili olduğunu yorumlayın. Hangi indeksleri kullandınız vb. gibi detayları da belirtiniz.

Çalışma dizinini belirleyelim ve mevcut dizini kontrol edelim:
```{r}
setwd("C:/IVM-ODEV/")
getwd()
```
Bellek ve ekranı temizleyelim:
```{r}
graphics.off() # ekranı temizleyelim
rm(list=ls()) # bellegi temizleyelim
```
Gerekli kütüphaneleri yükleyelim :
```{r}
#install.packages("tidyverse")
library(tidyverse)  # Veri manipülasyonu ve görselleştirme için
library(readr)      # Veri okuma

```
```{r}
data <- read.csv("updated_pollution_dataset.csv")
```
```{r}
str(data)
```
```{r}
summary(data)
```
Eksik değerleri ele alalım.
Varsa eksik değerleri median değerleri ile dolduralım.
```{r}
# Eksik verilerin sayısını kontrol edelim
colSums(is.na(data))

# Eksik verileri median ile dolduralım (sayısal veri için)
data$PM2.5[is.na(data$PM2.5)] <- median(data$PM2.5, na.rm = TRUE)
data$PM10[is.na(data$PM10)] <- median(data$PM10, na.rm = TRUE)
data$NO2[is.na(data$NO2)] <- median(data$NO2, na.rm = TRUE)
data$SO2[is.na(data$SO2)] <- median(data$SO2, na.rm = TRUE)
data$CO[is.na(data$CO)] <- median(data$CO, na.rm = TRUE)
data$Population_Density[is.na(data$Population_Density)] <- median(data$Population_Density, na.rm = TRUE)

# Eksik verileri kategorik değişkenler için mod ile doldurabiliriz (örneğin, Temperature, Humidity)
data$Temperature[is.na(data$Temperature)] <- "D"
data$Humidity[is.na(data$Humidity)] <- "Normal"
data$Air_Quality[is.na(data$Air_Quality)] <- "Good"

```
```{r}
sum(is.na(data))
```

## b. Her bir değişken için alan bilgisi kullanarak kategoriler tanımlayın (örneğin: sıcaklık için düşük, orta, yüksek; PM2.5 için düşük kirli, orta kirli, çok kirli). Alan bilgisi gerektirdiğinden, bu tür eşik değerlerin nereden alındığını (örneğin, bilimsel raporlar veya çevre standartları) belirtiniz.
## c. Bu eşik değerleri kullanarak yeni kategoriler oluşturunuz.
Çıktıdan görüldüğü gibi 
Air_Quality : karakter tipinde iken 
Temperature, Humidity, PM2.5, PM10, NO2, SO2, CO,Proximity_to_Industrial_Areas, Population_Density  sayısal niteliklerdir. 

sıcaklık (temperature)
[29.00, →) Yüksek(Y)
[13.40, 29.00) Normal(N)
[←, 13.40) Düşükk(D)
```{r}
df <- data
# İlk olarak Temperature sütununu sayısal değere çeviriyoruz (eğer gerekliyse)
# Temperature değerlerini kategorize etme
df $Temperature[df$Temperature >= 29.00] <- "Y"  # 29 ve üstü 'Yüksek'
df $Temperature[df$Temperature < 13.40] <- "D"  # 13.40'ın altı 'Düşük'
df $Temperature[df$Temperature < 29.00 & df $Temperature >= 13.40] <- "N"  # 13.40 - 29 arası 'Normal'

# Temperature'yi factor olarak ayarlama
df $Temperature <- factor(df $Temperature, levels = c("Y", "N", "D"))

# Kontrol
str(df $Temperature)

```

Humidity  
(80,→) Yüksek(NemY)
(←, 80] Normal(NemN)
```{r}
# Humidity değerlerini kategorize etme
df$Humidity[df$Humidity < 36] <- "D"  # 36'nın altı 'Düşük'
df$Humidity[df$Humidity >= 36 & data$Humidity <= 70] <- "N"  # 36-70 arası 'Normal'
df$Humidity[df$Humidity > 70] <- "Y"  # 70'in üstü 'Yüksek'

# Humidity'yi factor olarak ayarlama
df$Humidity <- factor(df$Humidity, levels = c("Y", "N", "D"))

# Kontrol
str(df$Humidity)
# Yapıyı kontrol edelim
str(df)

```

PM2.5 Haritası:
[25, ∞) → Yüksek (PM2.5Y)
[12, 25) → Orta (PM2.5O)
(-∞, 12) → Düşük (PM2.5D)
```{r}
# PM2.5 Kategorize Etme
df$PM2.5[df$PM2.5 >= 25] <- "PM2.5Y"  # Yüksek
df$PM2.5[df$PM2.5 < 12] <- "PM2.5D"  # Düşük
df$PM2.5[df$PM2.5 >= 12 & df$PM2.5 < 25] <- "PM2.5O"  # Orta
df$PM2.5 <- factor(df$PM2.5, levels = c("PM2.5Y", "PM2.5O", "PM2.5D"))
```

PM10 Haritası:
[35, ∞) → Yüksek   (PM10Y)
[21.7, 35) → Orta  (PM10O)
(-∞, 21.7) → Düşük (PM10D)
```{r}
# PM10 Kategorize Etme
df$PM10[df$PM10 >= 35] <- "PM10Y"  # Yüksek
df$PM10[df$PM10 < 21.7] <- "PM10D"  # Düşük
df$PM10[df$PM10 >= 21.7 & df$PM10 < 35] <- "PM10O"  # Orta
df$PM10 <- factor(df$PM10, levels = c("PM10Y", "PM10O", "PM10D"))

```

NO2 Haritası:
[30, ∞) → Yüksek (NO2Y)
[20, 30) → Orta (NO2O)
(-∞, 20) → Düşük (NO2D)
```{r}
# NO2 Kategorize Etme
df$NO2[df$NO2 >= 30] <- "NO2Y"  # Yüksek
df$NO2[df$NO2 < 20] <- "NO2D"  # Düşük
df$NO2[df$NO2 >= 20 & df$NO2 < 30] <- "NO2O"  # Orta
df$NO2 <- factor(df$NO2, levels = c("NO2Y", "NO2O", "NO2D"))

```

SO2 Haritası:
[32, ∞) → Yüksek (SO2Y)
[25.3, 32) → Orta (SO2O)
(-∞, 25.3) → Düşük (SO2D)
```{r}

# SO2 Kategorize Etme
df$SO2[df$SO2 >= 32] <- "SO2Y"  # Yüksek
df$SO2[df$SO2 < 25.3] <- "SO2D"  # Düşük
df$SO2[df$SO2 >= 25.3 & df$SO2 < 32] <- "SO2O"  # Orta
df$SO2 <- factor(df$SO2, levels = c("SO2Y", "SO2O", "SO2D"))

```

CO Haritası:
[1.84, ∞) → Yüksek (COY)
[  1.41, 1.84) → Orta (COO)
(-∞,   1.41) → Düşük (COD)
```{r}

# CO Kategorize Etme
df$CO[df$CO >= 1.84] <- "COY"  # Yüksek
df$CO[df$CO < 1.41] <- "COD"  # Düşük
df$CO[df$CO >= 1.41 & df$CO < 1.84] <- "COO"  # Orta
df$CO <- factor(df$CO, levels = c("COY", "COO", "COD"))
```

Proximity_to_Industrial_Areas Haritası:
[10, ∞) → Yüksek (IndustrialY)
[5, 10) → Orta (IndustrialO)
(-∞, 5) → Düşük (IndustrialD)
```{r}
# Sanayiye Yakınlık (Proximity_to_Industrial_Areas) Kategorize Etme
df$Proximity_to_Industrial_Areas[df$Proximity_to_Industrial_Areas >= 10] <- "IndustrialY"  # Yüksek
df$Proximity_to_Industrial_Areas[df$Proximity_to_Industrial_Areas < 5] <- "IndustrialD"  # Düşük
df$Proximity_to_Industrial_Areas[df$Proximity_to_Industrial_Areas >= 5 & df$Proximity_to_Industrial_Areas < 10] <- "IndustrialO"  # Orta
df$Proximity_to_Industrial_Areas <- factor(df$Proximity_to_Industrial_Areas, levels = c("IndustrialY", "IndustrialO", "IndustrialD"))

```

Population_Density Haritası:
[600, ∞) → Yüksek (DensityY)
[494, 600) → Orta (DensityO)
(-∞, 494) → Düşük (DensityD)
```{r}

# Nüfus Yoğunluğu (Population_Density) Kategorize Etme
df$Population_Density[df$Population_Density >= 600] <- "DensityY"  # Yüksek
df$Population_Density[df$Population_Density < 494] <- "DensityD"  # Düşük
df$Population_Density[df$Population_Density >= 494 & df$Population_Density < 600] <- "DensityO"  # Orta
df$Population_Density <- factor(df$Population_Density, levels = c("DensityY", "DensityO", "DensityD"))
```

```{r}
str(df)
```
```{r}
# NA değerlerini kontrol etme
sum(is.na(df))  # Veri setinde toplam kaç tane NA olduğunu gösterir

# NA değerlerini içeren satırları çıkarma
df_clean <- na.omit(df)
df_clean$Air_Quality <- factor(df_clean$Air_Quality)
# Yeni veri setinin yapısını kontrol etme
str(df_clean)

```


## a.Veri setini %80 eğitim ve %20 test verisi olacak şekilde rastgele ayırın.
```{r}
# Eğitim ve test setlerini rastgele ayırma (80% eğitim, 20% test)
set.seed(123) # Rastgelelikin tekrarlanabilir olmasını sağlar
train_index <- sample(1:nrow(df_clean), size = 0.8 * nrow(df_clean))
train_set <- df_clean[train_index, ]
test_set <- df_clean[-train_index, ]

```

# 3. Karar ağacı algoritmalarından CHAID algoritmalarını kullanarak model oluşturunuz.  
## a. CHAID algoritmalarına ilişkin sonuçları karşılaştırarak yorumlayınız.
## d. Karar ağaçlarını oluşturunuz. Hedef değişkeni etkileyen en önemli özellikleri belirleyiniz.

CHAID paketi R'de doğrudan kullanılabilir olmayabilir, çünkü R reposunda yaygın bir paket değildir. Ancak, benzer işlevsellik
 sağlayan başka paketler ve alternatifler de mevcuttur.

Bir alternatif olarak, party paketiyle CHAID benzeri karar ağacı modelleri oluşturabilirsiniz. party paketi, ctree() 
fonksiyonu kullanarak karar ağacı oluşturmanızı sağlar ve verilerdeki bağımsız değişkenlerin etkileşimlerini incelemenize olanak tanır.
```{r}
# Gerekli paketleri yükleyin
# install.packages("CHAID")
# install.packages("party")
library(CHAID)
library(party)

# Modeli oluşturun
 model <- chaid(Air_Quality ~ ., data = train_set)
# Örnek karar ağacı modeli oluşturma
# model <- ctree(Air_Quality ~ ., data = train_set)

# Modelin özetini inceleyin
summary(model)
plot(model)

```


## e. Ağaçların dallarını inceleyerek, hangi özelliklerin hava kalitesi üzerinde daha fazla etkili olduğunu yorumlayın. 
Hangi indeksleri kullandınız vb. gibi detayları da belirtiniz.
karar ağacına bakarak CHAID (Chi-squared Automatic Interaction Detection) 
analizine göre CO (Karbon Monoksit) değeri, bu veri seti için en önemli 
özellik olarak belirlenmiş görünüyor. CHAID analizleri, bağımsız değişkenler 
ile hedef değişken arasında güçlü bir ilişki olup olmadığını tespit etmek için
ki-kare testi kullanır ve bu ilişkiyi baz alarak veri setini dallara ayırır.

Karar ağacının yapısını inceleyerek, değişkenlerin önem derecelerini şu şekilde
yorumlayabiliriz:

1. CO (Karbon Monoksit) – En Önemli Değişken:
CO ağacın en üstünde, yani kök düğümünde yer alıyor. Bu da CHAID analizinde 
CO'nun hedef değişken (hava kalitesi) ile en güçlü ilişkiye sahip bağımsız 
değişken olduğunu gösterir.
CHAID analizinde kök düğümde bulunan değişken, bağımsız değişkenlerin en 
önemlisidir çünkü modelin dallanması ilk olarak bu değişkene göre yapılmıştır.
2. NO2 (Azot Dioksit) – İkinci Önemli Değişken:
NO2 düğümü, CO'dan sonra gelen en önemli değişken olarak görünüyor. 
CO seviyelerine göre dallar ayrıldıktan sonra, özellikle sol ve sağ 
taraftaki dallarda NO2, veriyi daha da alt gruplara ayırıyor. Bu da NO2'nin 
CO'dan sonraki en önemli bağımsız değişken olduğunu gösteriyor.
3. Population_Density (Nüfus Yoğunluğu) – Üçüncü Önemli Değişken:
Population_Density (Nüfus Yoğunluğu) değişkeni, hem NO2 ile hem de doğrudan 
CO ile birlikte kullanılıyor. Bu, nüfus yoğunluğunun da hava kalitesini etkileyen
önemli bir değişken olduğunu gösteriyor.
4. SO2 (Kükürt Dioksit) – Dördüncü Önemli Değişken:
SO2 değeri, CO'nun olduğu dallarda veriyi ayıran bir diğer faktör olarak ortaya
çıkıyor. SO2'nin hem CO hem de NO2 seviyeleri ile bağlantılı olarak hava kalitesini 
tahmin etmede önemli bir rol oynadığı anlaşılıyor.
5. PM10 (Partikül Madde 10) – Beşinci Önemli Değişken:
PM10 düğümü de özellikle sağ dalda önemli bir faktör olarak yer alıyor ve 
hava kalitesine ilişkin tahminlerde etkili oluyor. PM10 değişkeni, dallardaki 
veriyi alt gruplara ayırarak önemli bir katkıda bulunuyor.
CHAID Analizine Göre Yorum:
CHAID analizinde kök düğüm olarak yer alan CO, en önemli değişken olarak kabul 
edilir, çünkü modelde veriyi ilk olarak ayıran değişken odur. CHAID, bu ayrımı 
yaparken bağımsız değişkenler arasındaki ki-kare değerine göre hareket eder.

Alt düğümlerdeki değişkenler (NO2, Population_Density, SO2, PM10) ise CO'dan 
sonra önem sırasına göre veriyi bölmeye devam eden değişkenlerdir. Her bir düğüm,
bağımsız değişkenin hedef değişken üzerinde daha fazla açıklayıcı güce sahip 
olduğunu gösterir.

Genel Sıralama:
CO (Karbon Monoksit) – En önemli değişken, çünkü kök düğüm.
NO2 (Azot Dioksit) – İkinci sırada yer alıyor, CO'dan sonraki en büyük bölme kriteri.
Population_Density (Nüfus Yoğunluğu) – Hem CO hem NO2'nin altında gruplamalar yapıyor.
SO2 (Kükürt Dioksit) – CO'nun olduğu gruplarda etkili.
PM10 (Partikül Madde 10) – Sağ dalda daha küçük gruplamalar yaparak ayrıştırma 
yapıyor.
CHAID analizinde değişkenlerin önemini belirlemek için kullanılan bu dallanma 
yapısına bakarak, her bir değişkenin hedef değişken üzerindeki etkisini ve veriyi
ne kadar iyi ayırdığını anlayabiliriz. CO, en kritik değişken olarak modelin 
performansını en çok artıran bileşen olarak belirlenmiştir.